【裁判字號】    99,訴,722
【裁判日期】    990924
【裁判案由】    殺人未遂等
【裁判全文】
臺灣臺南地方法院刑事判決               99年度訴字第722號
公  訴  人  臺灣臺南地方法院檢察署檢察官
被      告  丙○○
指定辯護人  黃雅萍律師
被      告  甲○○
上列被告等因殺人未遂等案件，經檢察官提起公訴（99年度偵字
第4141號），本院判決如下：
    主  文
丙○○共同傷害人之身體，處有期徒刑壹年。
甲○○共同傷害人之身體，處有期徒刑伍月，如易科罰金，以新
臺幣壹仟元折算壹日。
    事  實
一、丙○○與甲○○於民國99年1月30日下午7時40分許，共乘車
    號370-CAV號重型機車，行經臺南市舊忠孝國中旁某巷道時
    ，因行車糾紛與騎乘車號NIH-263號輕型機車之乙○○發生
    口角，丙○○與甲○○因而心生不滿，丙○○即載甲○○騎
    乘上開機車，於臺南市○○街134號前，將乙○○攔下後，
    丙○○與甲○○竟共同基於傷害人身體之犯意，徒手圍毆乙○○，丙○○見乙○○騎乘之機車前置物籃內有機車大鎖，
    復持乙○○騎乘上開機車之前方置物籃內之機車大鎖1支，
    朝乙○○之頭部敲擊1下，乙○○因此倒地，丙○○遂騎車
    載甲○○離開現場。嗣經警據報前往現場並將乙○○送醫急
    救，，乙○○因此受有頭部外傷併腦震盪及臉部右上唇撕裂
    傷1.5公分、鼻樑及右臉頰瘀傷及多處擦傷等傷勢。
二、案經乙○○訴由臺南市警察局第一分局報請臺灣臺南地方法
    院檢察署檢察官偵查起訴。
    理  由
壹、程序部分－關於證據能力之認定：
  一、證人甲○○、乙○○於警詢之證述，係被告丙○○以外之
      人於審判外之陳述，被告丙○○之辯護人不同意作為證據
      （本院卷第34頁背面），依刑事訴訟法第159條第1項規定
      及第159條之5第1項規定之反面解釋，原則上即不得作為
      本案被告丙○○所涉犯罪事實之證據資料。檢察官又未證
      明上開證人先前於警詢中之陳述具有「較可信之特別情況
      」及係證明本案犯罪事實存否所「必要」之證據，不符合
      刑事訴訟法第159條之2、159條之3例外得作為證據之要件
      規定，自無法回復其證據能力。
  二、被告丙○○之辯護人否認證人丁○○之查訪表之證據能力
      ，而該查訪表係被告以外之人於審判外之書面陳述，依刑
      訴法第159條，屬傳聞證據，且該查訪表屬於個案性質，
      而不具例行性之要件，不適用刑訴法第159條之4第1款傳
      聞法則例外之規定，故該查訪表應不具證據能力。
  三、按被告以外之人於審判外之陳述，雖不符刑事訴訟法第15
      9條之1至第159條之4之規定，而經當事人於審判程序同意
      作為證據，法院審酌該言詞陳述或書面陳述作成時之情況
      ，認為適當者，亦得為證據，為刑事訴訟法第159條之5第
      1項所明文。本案引用之其餘供述及非供述證據，被告丙○○之辯護人於本案準備程序中，表示同意作為證據；本
      案引用之全部供述及非供述證據，被告甲○○於本院準備
      程序中同意作為證據，本院審酌各該證據作成之情況，認
      為適當，復經本院於審判期日就上開證據依法進行調查、
      辯論，依刑事訴訟法第159條之5規定，自有證據能力。
貳、實體有罪部分：
  一、訊據被告甲○○、丙○○對於前揭傷害犯行坦承不諱，核
      與證人即同案被告丙○○於警詢、偵訊（警卷第1頁至第3
      頁、偵查卷第15頁至第17頁）、證人即同案被告甲○○於
      偵訊及本院審理時所為之證述（偵卷第15頁至第19頁、本
      院卷第82至84頁）吻合；與證人即告訴人乙○○於偵訊及
      本院審理中所為之證詞大致相符（警卷第6頁至第10頁、
      偵卷第8頁至第9頁、本院卷第64頁至第68頁）。此外，告
      訴人乙○○因遭被告丙○○、甲○○毆打而受有頭部外傷
      併腦震盪及臉部右上唇撕裂傷1.5公分、鼻樑及右臉頰瘀
      傷及多處擦傷等傷勢，亦有臺南市立醫院診斷證明書2紙
      （警卷第14頁至第15頁）在卷可稽。此外，被告丙○○係
      持扣案之2支機車大鎖其中1支毆打告訴人乙○○一節，亦
      據被告2人供述在卷（惟渠無法確認係何把），而扣案2支
      機車大鎖為鐵製，重量分別為886公克、451公克，亦有勘
      驗筆錄可憑（見本院卷第85頁正面）。衡諸經驗法則，被
      告丙○○持機車大鎖朝乙○○臉部，確實可能造成乙○○
      上述傷害。是被告丙○○、甲○○前開自白核與事實相符
      ，本件事證明確，被告2人共同傷害告訴乙○○之犯行足
      以認定，應依法論科。
  二、核被告丙○○、甲○○所為，均係犯刑法第277條第1項之
      傷害罪。被告2人就傷害犯行有犯意聯絡及行為分擔，為
      共同正犯。又公訴意旨認被告丙○○係涉犯刑法第271條
      第2項、第1項殺人未遂罪嫌，無非係以：(1)被告丙○○係
      持鐵製之機車大鎖毆打告訴人乙○○之頭部，且被告丙○○自承其可預見持機車大鎖毆打人之頭部可能造成人之死
      亡之結果；(2)證人乙○○證稱被告丙○○持機車大鎖打其
      頭部5、6下，且證人丁○○亦證述被告丙○○打乙○○數
      下；(3)臺南市立醫院診斷證明書2紙等情為據。因認為被
      告丙○○確有殺人犯意等語。惟查：
    （一）按衡諸經驗法則，基於傷害犯意而致人受輕傷結果有
          之，或致人受重傷，甚且死亡之結果者亦有之，此乃
          因在肢體衝突過程中，因時間短暫，衝突者之間，彼
          此均處於緊張之情緒中，無暇思慮衡量下手方位及輕
          重，是即便基於普通傷害之犯意，亦可能因行為失當
          而造成更重大傷害甚至致死之結果。而按殺人未遂與
          傷害之區別，本在行為人行兇之際，是否存有殺人之
          意為斷。然被告於攻擊之際，是否具有殺人之故意，
          本係其內心想法，若非被告自白，外人無從窺知，通
          常僅能由被告行為動機、原因，行諸於外之客觀行為
          及行為當時相關情狀，綜合而為認定，而受傷處所是
          否致命部位，及傷痕之多寡、輕重如何，僅係供認定
          有無殺意參考之一，自不得僅以此即為區別殺人未遂
          與傷害之絕對標準，最高法院19年上字第718號著有
          判例可資參照。
    （二）雖被告丙○○供稱：伊知道拿鐵製的機車大鎖打人的
          頭部可能會打死人等語，然行為人持「可能致死之物
          」攻擊他人，非必然即有殺人之犯意，否則「刀」或
          「槍」均為可能致他人於死地之工具，則任何人持以
          攻擊他人即推認其有殺人犯意，實屬不合情理。故被
          告丙○○是否有殺乙○○之犯意，仍應依調查證據結
          果綜合判斷。被告丙○○始終否認有殺死乙○○之意
          思，陳稱：因為當天乙○○騎機車差點撞到伊騎的機
          車，伊按喇叭，乙○○竟出言辱罵伊，伊才出手毆打
          乙○○，且臨時起意持乙○○之機車大鎖打乙○○一
          下，沒有殺人的犯意。而其所辯並無顯然不合理或不
          可信之處，是尚非可僅因被告丙○○「知悉」持該機
          車大鎖毆打人頭部可能致死，即當然推認其即係基於
          致乙○○於死之「故意」或「不確定故意」而行為，
          仍應綜合被告丙○○行為當時之相關情狀判斷。
    （三）告訴人乙○○所受之傷勢為：頭部外傷併腦震盪及臉
          部右上唇撕裂傷1.5公分、鼻樑及右臉頰瘀傷及多處
          擦傷等傷勢，而乙○○因此傷害於99年1月30日急診
          求治，接受傷口縫合手術及處置後於同日離院，並於
          同年2月2日及2月9日回門診追蹤，有前開臺南市立醫
          院診斷證明書在卷可稽，參以證人乙○○於本院證述
          ：伊接受縫合手術之部位為嘴唇，頭部外傷並無縫合
          ，99年1月30日當日是醫師准許伊出院，說若有不舒
          服要再過去醫院（本院卷第66頁正面），由此可認林
          志鴻所受之傷勢應非嚴重，否則當日醫師應不可能准
          許其離開醫院，且其亦不可能於返家後3日才回診拆
          線。又衡諸一般醫學常識，頭部為人體之重要部位，
          若被告丙○○持機車大鎖用力毆擊乙○○，不可能僅
          僅使乙○○頭部受上開傷害，未造成顱內出血等重大
          傷勢，故由乙○○之傷勢判斷，被告丙○○出力非重
          ，且由此可知被告丙○○辯稱其僅持機車大鎖毆打林
          志鴻一下一節應堪採信，蓋若如證人乙○○與丁○○
          所證，被告丙○○係持機車大鎖毆打乙○○5、6下或
          數下，則乙○○斷不可能僅受前述輕傷。參以本院開
          庭時觀察被告丙○○身材壯碩，乙○○相對則較為瘦
          弱（此由警卷所附被告丙○○及乙○○之相片亦可證
          ），若被告丙○○果有致乙○○於死之意，其僅需稍
          加施力，即可造成乙○○頭部之重創，惟被告丙○○
          並未對乙○○施以重擊，顯見被告丙○○應無殺人之
          犯意。
    （四）至臺南市立醫院99年2月9日診斷證明書上雖記載林志
          鴻有腦震盪之症狀，然據譚健民醫師在KingNet國家
          網路醫院上發表之文獻記載：「在臨床上，民眾一旦
          在遭遇到頭部撞擊時，或多或少都會『主訴』有頭暈
          、頭痛甚至噁心及嘔吐的現象，而被醫護人員告知有
          「腦震盪」的病症。事實上，所謂「腦震盪症候群」
          是指頭部在受到『任何不等程度輕徵的撞擊』後，使
          頭顱內容物--大腦--的功能受到立即而暫時性的失常
          ，症狀諸如：意識不清或是喪失、視力障礙或是平衡
          障礙，有時會有持續性頭痛、頭暈、記憶力變差、情
          緒不穩的情形，但這些症狀多半會隨著時間慢慢減輕
          及消失」；「對於腦震盪罹患者而言，神智的評估是
          很重要的，在初期於白天每隔一小時或晚上每隔兩小
          時，觀察罹患者神智狀態甚至嘗試喚醒罹患者，如罹
          患者沉睡不醒，就應即時就醫診治。」；「在臨床上
          ，腦震盪後徵候群的主觀症狀可能會持續一段很長的
          時間，有些個案在頭部外傷幾個月後還感到有頭暈、
          眩暈、頭痛、全身筋骨酸痛甚至神智晃惚的主訴；但
          這些症狀或許與「腦震盪」的後遺症無關，而其大多
          數是存有『心理上』的因素。」可知，凡腦部遭受任
          何程度之撞擊均可能造成「腦震盪」之症狀，即使輕
          微之敲擊亦可能導致腦震盪之狀況發生，故乙○○雖
          有腦震盪之症狀，並非可推認遭被告丙○○毆擊之力
          量甚大。又乙○○於遭被告丙○○持機車大鎖毆擊後
          ，尚能自行坐在原地、行走，意識清醒等情，亦據目
          擊證人丁○○於本院審理時證述明確（本院卷第70
          、71頁），且乙○○於本件案發後在急診處診治後即
          離院，嗣3日後始返回門診追蹤等情，前已述及，再
          據乙○○於本院之證述，其於99年1月30日返家後並
          無嘔吐、喪失、視力障礙或是平衡障礙等情形（其謹
          證述係『昏昏沉沉的在床上』），對照上開醫學文獻
          之說明，可認乙○○之腦震盪情形實屬輕微。至證人
          乙○○雖另證稱其頭骨因遭被告丙○○毆打而凹陷等
          語，然乙○○之頭骨並無凹陷之情形，已據臺南市立
          醫院於99年7月7日以南市醫字第09900005 01號函覆
          在卷（本院卷第43至48頁），故證人乙○○此部分之
          陳述，並不可採，要難據為不利被告丙○○認定之依
          據。
    （五）再觀之告訴人乙○○與被告丙○○、甲○○係因行車
          糾紛而與乙○○發生本件爭執，復據被告2人及證人
          乙○○供述在卷，故本案起因係單純行車糾紛之小事
          ，純屬偶發事件，被告丙○○與乙○○間並非有非置
          對方於死地之深仇大恨；且據被告丙○○所供，其與
          甲○○原係徒手毆打乙○○，因被告丙○○突看見林
          志鴻所騎機車前方籃子上之機車大鎖，遂臨時起意持
          該大鎖毆打乙○○（偵查卷第16頁正面），證人林志
          鴻亦證稱係機車大鎖係其所有之物（警卷第9頁），
          是被告丙○○係在毆打乙○○之過程中，隨手拾起機
          車大鎖作為工具毆打，並非事先計畫謀議之舉，又據
          證人丁○○於本院審理所述，被告2人係自行終止毆
          打乙○○之行為，並非遭人制止後才停止毆打乙○○
          （本院卷第69頁背面），若被告丙○○果有殺害林志
          鴻之意思，則當乘乙○○遭毆打倒地後虛弱無力反抗
          之際，繼續毆，即可輕易取其性命，惟被告丙○○捨
          此不為，依此觀之，實難認其有殺害乙○○之犯意。
    （六）綜上，本院依據前述被告丙○○持機車大鎖毆打林志
          鴻之力道、所造成之傷勢、被告丙○○未利用其體型
          相差懸殊之有利情勢及乙○○已遭毆傷之劣勢地位而
          繼續持機車大鎖攻擊乙○○，及引發被告丙○○本件
          衝動暴行係起因於行車糾紛之細故，並非有何非致人
          於死之深仇大恨，認為被告丙○○應無殺人之動機，
          且客觀情狀亦無法證明被告丙○○有殺人犯意等節，
          綜合判斷，認為被告丙○○應無殺人之犯意，其辯稱
          ：伊非基於殺人之故意傷害告訴人等語，應可採信。
          從而，公訴人認被告丙○○涉有刑法第271條第1項、
          第2項之殺人未遂罪嫌，尚有未洽，惟起訴事實相同
          ，爰依法變更起訴法條。
  三、爰審酌被告丙○○、甲○○均無前科，素行尚非不佳，因
      行車糾紛，竟於道路上，將素不相識之乙○○自機車上拉
      下，予以痛擊，目無法紀，被告甲○○僅徒手毆打乙○○
      、被告丙○○徒手毆打乙○○後，繼而持機車大鎖朝人身
      體重要部位毆擊，惡性甚為重大，渠2人之犯罪手段對社
      會大眾具相當之危險性，造成社會一般大眾行車之恐慌，
      並因此造成告訴人乙○○受傷，且迄今尚未與告訴人和解
      （乙○○亦當庭表示不願與被告2人和解），參酌被告2人
      之生活智識、經驗、家庭狀況、犯罪後坦承犯行之態度等
      一切情狀，分別量處如主文所示之刑，被告甲○○部分並
      諭知易科罰金之折算標準。扣案之機車大鎖2支，乃告訴
      人乙○○所有之物，無庸宣告沒收，併此敘明。
據上論斷，應依刑事訴訟法第299條第1項前段、第300條，刑法
第28條、第277條第1項、刑法第41條第1項，刑法施行法第1條之
1，判決如主文。
本案經檢察官吳坤城到庭執行職務。
中    華    民    國    99    年    9     月    24    日
              刑事第十二庭      審判長法  官  卓穎毓
                                      法  官  周宛瑩
                                      法  官  莊玉熙
以上正本證明與原本無異
如不服本判決應於收受本判後10日內向本院提出上訴書狀，並應
敘述具體理由。其未敘述上訴理由者，應於上訴期間屆滿後20日
內向本院補提理由書狀（均須按他造當事人之人數附繕本）「切
勿逕送上級法院」。
                                     書記官   余富誠
中    華    民    國    99    年    9    月    24    日

司法院資訊處製作；財團法人民間司法改革基金會備份。
